【裁判字號】    95,台上,5000
【裁判日期】    950912
【裁判案由】    違反毒品危害防制條例
【裁判全文】
最高法院刑事判決            九十五年度台上字第五０００號
    上  訴  人  甲○○
                        號
上列上訴人因違反毒品危害防制條例案件，不服台灣高等法院中
華民國九十五年五月三十日第二審更審判決（九十五年度上重更
(二)字第四號，起訴案號：台灣桃園地方法院檢察署九十一年度偵
字第五八０九號），提起上訴，本院判決如下：
    主  文
原判決撤銷，發回台灣高等法院。
    理  由
本件原判決認定警方於民國91年3月13日凌晨2時30分許，在桃園
縣桃園市○○路○段玉山商業銀行桃園分行對面查獲林義羊持有
第一級毒品海洛因，扣得其持有如原判決附表一所示之第一級毒
品海洛因，林義羊向警方供稱其上手為上訴人甲○○，經警員授
意林義羊與警方配合查緝上訴人，林義羊乃撥打電話與上訴人聯
絡，佯稱要向上訴人購買半兩第一級毒品海洛因、半斤第二級毒
品安非他命。上訴人即基於同時販賣海洛因及安非他命藉之獲利
之犯意，回稱手邊有半兩海洛因可供販賣，然安非他命之數量可
能不夠半斤，並相約在桃園縣平鎮市○○路○段二三三號前交易
第一級毒品及第二級毒品，上訴人旋於同日上午8 時30分許，駕
駛車號5B-0497 號自用小客車，載同女友羅純芸，攜帶包含海洛
因、安非他命在內如原判決附表二所示之物赴約，抵約定之桃園
縣平鎮市○○路○段二三三號前，林義羊亦乘坐由其友人綽號「
阿三」向另一友人借得之YG-4548 號自小客車前往交易地點，埋
伏之警員見上訴人欲販賣第一級毒品及第二級毒品予林義羊時，
即將警車停在上訴人駕駛之自用小客車後方並打開警車警報器，
隨即至上訴人駕駛之自用小客車前方亮出證件且高喊「警察、不
要動」，上訴人竟倒車衝撞警車（妨害公務部分業經判刑確定）
，企圖逃逸，警員見危及生命、身體之安全，乃朝車內之上訴人
開槍，上訴人中彈受傷不得不停車，警員隨即在上訴人車內駕駛
座上扣得上訴人所有如原判決附表二、所示之毒品及供販賣
毒品犯罪所用之如原判決附表二、所示之物，致上訴人販賣
第一級毒品海洛因及第二級毒品安非他命未遂等情。因而撤銷第
一審關於論處上訴人連續販賣第一級毒品，及販賣第二級毒品未
遂等二罪刑部分之判決，改判依想像競合規定，從一重論處上訴
人販賣第一級毒品未遂罪刑，固非無見。
惟查：(一)、毒品危害防制條例第十九條所定犯同條例第四條之罪
者，其供犯罪所用或因犯罪所得之財物，均沒收之，以屬於被告
所有，始可沒收。上訴人始終否認有販賣第一級毒品海洛因及第
二級毒品安非他命未遂之情事，辯稱其被查扣之毒品係向林義羊
購得，因品質不佳，要求退貨，嗣林義羊打電話給伊，伊攜帶該
毒品至約定地點要退貨時，為警查獲等語。原判決認定上訴人被
查扣如原判決附表二編號所示海洛因九包及編號所示安非他
命十包，係上訴人販賣予林義羊未遂之毒品。如果無訛，則遭警
查扣如該附表編號之電子秤一台，編號之分裝袋一大包，是
否供該次販賣毒品所使用之物？尚非無疑，原判決未明該電子
秤及分裝袋如何供該次販賣毒品使用，及其憑以認定之依據及理
由，難謂無理由欠備之違誤。(二)、審理事實之法院，對於案內與
待證事實有重要關係，而屬依法應予調查之證據，如未依法調查
或雖已調查而未調查明白，即與證據未經調查無異，如率行判決
，其判決當然為違背法令。又證據之證明力，固屬於法院判斷之
自由，但不得違背經驗法則，如其判斷仍存有疑竇，則在應予調
查之證據究明釐清前，尚難遽採為被告有利或不利之認定。又刑
事偵查技術上所謂之「釣魚」，係指對於原已犯罪或具有犯罪故
意之人，以設計引誘之方式，迎合其要求，使其暴露犯罪事證，
再加以逮捕或偵辦者而言。而所謂「陷害教唆」，則係指行為人
原不具犯罪之故意，純因司法警察之設計教唆，始萌生犯意，進
而實施犯罪構成要件之行為者而言。前者純屬偵查犯罪技巧之範
疇，並未違反憲法對於基本人權之保障，且於公共利益之維護有
其必要性存在，故依「釣魚」方式所蒐集之證據資料，原則上非
無證據能力。而後者因係以引誘或教唆犯罪之不正當手段，使原
無犯罪故意之人，因而萌生犯意實施犯罪行為，再進而蒐集其犯
罪之證據加以逮捕偵辦；其手段顯然違反憲法對於基本人權之保
障，且已逾越偵查犯罪之必要程度，對於公共利益之維護並無意
義，因此所取得之證據資料，應不具有證據能力。則行為人如原
即有販賣毒品營利之犯意，雖因經警設計誘捕，致實際上不能完
成毒品交易，然因其原即具有販賣毒品之意思，客觀上又已著手
於販賣行為，仍應論以販賣毒品未遂罪。若行為人原本無販賣毒
品營利之意思，因調查犯罪人員之引誘或教唆始起意販毒，即屬
「陷害教唆」，不能認已成立販賣毒品罪。檢察官起訴上訴人涉
嫌於九十一年三月八日二十一時許，及九十一年三月十二日二十
二時許，在桃園縣平鎮市復旦中學附近二次販賣第一級毒品海洛
因予林義羊，又於九十一年三月十三日二時三十分許，在桃園縣
平鎮市○○路○段二二三號前，再度欲販賣毒品海洛因及安非他
命予林義羊時為警查獲等情。原審審理結果認定林義羊於九十一
年三月十三日凌晨二時三十分許，為警查獲其持有第一級毒品後
，經警授意與警方配合查緝上訴人，乃撥打電話與上訴人聯絡，
佯稱要向上訴人購買半兩第一級毒品海洛因及半斤第二級毒品安
非他命，上訴人乃於九十一年三月十三日上午八時三十分許駕車
攜帶如原判決附表二所示之第一級毒品海洛因及第二級毒品安非
他命至約定地點交易時，為埋伏之警員查獲，僅成立販賣第一級
毒品未遂及販賣第二級毒品未遂罪之想像競合犯，其他被訴二次
販賣第一級毒品予林義羊既遂之犯行，則查無積極證據足以證明
，而不另為無罪之諭知。如果無訛，既未認定上訴人係林義羊被
查扣毒品之前手，則上訴人於接獲林義羊佯稱要向其購買第一級
毒品海洛因半兩及第二級毒品安非他命半斤之電話時，是否已有
販賣毒品營利之主觀犯意，抑或因林義羊電話中之誘惑始起意販
賣？尚未明瞭。又林義羊因配合警方查緝上訴人，始打電話給上
訴人，上訴人對該通電話之對話內容既有爭執，辯稱其被查扣之
毒品，是向林義羊所購，因品質不佳，不能止癮，曾多次要求退
貨未果，嗣接獲林義羊之電話說可以退貨，始攜帶被查扣之毒品
至約定地點退貨，該通電話是約定退貨之電話，不是林義羊向伊
聯絡購買毒品之通話等語。警方既利用林義羊以釣魚方式查緝上
訴人，為免事後爭議舉證困難，往往可利用簡單易行之錄音方式
保留明確之證據，究竟警方當時有無錄音存證，或有無其他足以
證明當時林義羊與上訴人對話之內容，攸關刑警之查緝有無陷害
教唆情形之判斷，均待調查究明。實情如何？原判決未詳加勾稽
釐清，論述明白，逕以林義羊係在警方授意下與上訴人聯絡，佯
稱購毒，上訴人即持扣案毒品至約定地點交貨，遽認上訴人原本
即具有販毒營利之意思，縱遭警設計誘捕致事實上不能完成買賣
，然客觀上已著手於售賣之行為，仍應論以販賣毒品未遂罪，復
未明憑以認定上訴人原本即有販毒營利意思之證據及理由，亦
嫌速斷，並有理由不備之可議。上訴意旨指摘原判決不當，尚非
全無理由，應認仍有撤銷發回更審之原因。至原判決理由欄八說
明不另為無罪之諭知部分，基於審判不可分之原則，併予發回，
附此明。
據上論結，應依刑事訴訟法第三百九十七條、第四百零一條，判
決如主文。
中    華    民    國  九十五  年    九    月   十二   日
                      最高法院刑事第九庭
                          審判長法官  賴  忠  星
                                法官  王  居  財
                                法官  林  開  任
                                法官  林  立  華
                                法官  林  勤  純
      本件正本證明與原本無異
                                      書  記  官
中    華    民    國  九十五  年    九    月  二十一  日
                                                      v


司法院資訊處製作；財團法人民間司法改革基金會備份。
